臺灣桃園地方法院民事簡易判決
111年度壢簡字第137號
原      告  周恩潔  

被      告  陳艷花  

上列當事人間請求返還不當得利事件，本院於民國111年8月9日
言詞辯論終結，判決如下：
    主    文
原告之訴及假執行之聲請均駁回。
訴訟費用新臺幣參仟柒佰伍拾元由原告負擔。
    事實及理由
壹、程序方面
    按簡易訴訟程序訴狀送達後，原告不得將原訴變更或追加他
    訴，但擴張或減縮應受判決事項之聲明者，不在此限。此見
    民事訴訟法第436條第2項準用第255條第1項第3款規定自明
    。經查，本件原告起訴時聲明原為：(一)被告應給付原告新
    臺幣（下同）31萬4,637元，及自被告侵占時起至清償日止
    ，按週年利率5％計算之利息；(二)願供擔保，請准宣告假執
    行；嗣經多次變更，最終聲明：被告應給付原告35萬元，及
    其中31萬4,637元自起訴狀繕本送達翌日起，其中3萬5,363
    元自民國111年6月29日起，均至清償日止，按週年利率5％計
    算之利息，其餘部分不變（見本院卷第139頁），核與前開
    規定並無不合，應予准許。
貳、實體方面
一、原告主張：
(一)被告為原告之母，原告前有以原告為被保險人及受益人之幸
    福人壽保險契約，該保險契約於104年間期滿，原告可依約
    取得滿期保險金，詎被告未經同意私自冒用原告身分及簽名
    ，致幸福人壽將上開滿期保險金30萬元，匯入被告所持有之
    原告國泰世華銀行000000000000號帳戶(下稱國泰帳戶)，嗣
    於104年8月13日將國泰帳戶中之28萬元轉入被告所持有之原
    告台新銀行00000000000000號帳戶(下稱台新帳戶)，復於10
    8年9月19日自國泰帳戶提領2萬元。又被告於105年8月15日
    、106年8月16日、107年8月29日、108年9月19日分別自台新
    帳戶提領6萬元、6萬元、3萬2,784元、2萬3,100元。被告之
    上開行為造成原告受有幸福人壽滿期保險金30萬元、台新帳
    戶定存利息9,387元等損害。
(二)另原告曾於100年5月19日、6月14日、101年7月各存入1萬元
    至國泰帳戶，北區國稅局於106年10月6日匯入1,710元至國
    泰帳戶，因國泰帳戶為被告持有，原告受有31,710元之損害
    。又原告提起本件訴訟，法院調取國泰帳戶，原告因而支出
    手續費100元。
(三)又被告持有原告之國泰帳戶、台新帳戶、台新銀行00000000
    0000號外幣帳戶(下稱台新外幣帳戶)、台新銀行證券000000
    0000000號帳戶(台新證券帳戶)、凱基證券00000000000號帳
    戶(下稱凱基證券帳戶)拒不返還，原告因而須辦理補發受有
    400元損害；被告另持有原告開戶印章2顆不歸還，造成原告
    新刻印章受有1,000元之損害，且因上開印章同為原告中華
    郵政帳戶、中國信託銀行帳戶、彰化銀行帳戶、上海商業銀
    行帳戶、合作金庫銀行帳戶、玉山銀行帳戶、元大銀行帳戶
    之開戶印鑑章，原告須辦理上開帳戶印鑑變更，造成原告受
    有650元之損害。
(四)原告上開行為侵害原告之權利，造成原告受有上開損害，且
    被告亦因此無法律上之原因而受有利益，為此，爰依民法侵
    權行為及不當得利之規定，提起本件訴訟，請求法院擇一為
    有利原告之判決等語。並聲明：如前述變更後訴之聲明所示
    。
二、被告則以：被告於87年起陸續為全家購買保險，保費也都是
    被告支付，99年間被告擔心自己因心臟疾病會突然猝死，遂
    將原告及其他2名子女之保單要保人變更為渠等名字，但保
    險費都是由被告存入被告所持有之渠等帳戶內扣款；原告之
    台新帳戶、台新外幣帳戶、台新證券帳戶、凱基證券帳戶均
    是原告於99年至100年間去開戶，並交由被告打理使用，本
    意是想教原告如何投資理財，裡面之存款也都是被告存入的
    ；原告國泰帳戶於99年間，因要交付被告使用，原告已將裡
    面餘額領出後交由被告使用，嗣後帳戶內之款項都是被告所
    轉入，供扣繳保費，該帳戶自99年間起都是被告在使用的，
    而幸福人壽匯入國泰帳戶的滿期保險金30萬元，被告於104
    年8月13日將國泰帳戶中之28萬元轉入台新帳戶，並存入定
    存，每年就把定存轉到活存，然後提領當年要繳的保費，因
    原告及全家之保險費都是被告繳納，被告每年7、8月間都在
    跑銀行，將款項轉入各人之銀行帳戶扣繳保費，台新帳戶之
    數筆款項都是用來繳納原告宏泰人壽及南山人壽之保險費，
    原告指稱被告自台新帳戶提領之款項之原因即是如此，被告
    並無獲取利益；另原告之印章都是其5、6歲時，被告花錢去
    刻的，並非原告之財物；又原告之國泰帳戶、台新帳戶長期
    都由被告保管、使用，帳戶內之進出款項都是被告所有、所
    為，原告多年來均無異議，卻因嗣後原告租屋未繳房租與被
    告發生爭執，原告才對被告提起侵占、偽造文書等刑事告訴
    ，惟經檢察官偵查後，臺灣桃園地方檢察署以110年度調偵
    字第161號對被告為不起訴處分，嗣經臺灣高等檢察署以111
    年度上聲議字第4827號處分書駁回再議確定，由此可見被告
    無侵占原告財物之侵權行為，亦無受有不當得利等語，資為
    抗辯。並聲明：原告之訴駁回。
三、經查，被告持有原告國泰帳戶、台新帳戶，而幸福人壽原告
    保險滿期保險金30萬元，匯入國泰帳戶，被告則於104年8月
    13日將國泰帳戶中之28萬元存入台新帳戶，復於108年9月19
    日自國泰帳戶提領2萬元，又於105年8月15日、106年8月16
    日、107年8月29日、108年9月19日分別自台新帳戶提領6萬
    元、6萬元、3萬2,784元、2萬3,100元等情，有幸福人壽滿
    期保險金給付通知書暨申請書、國泰帳戶存摺內頁、台新帳
    戶存摺內頁在卷可稽(見調解卷第6頁、第119至125頁、第14
    3頁)，且為兩造所不爭執，此部分之事實堪以認定。
四、得心證之理由：
　　原告主張被告之行為侵害其權利，造成原告受有損害，被告
    並因此受有不當得利，請求被告給付35萬元，為被告所否認
    ，並以前揭情詞置辯，是本件之爭點即為：(一)被告是否應
    負侵權行為之損害賠償責任？(二)被告是否應負不當得利之
    返還責任？
(一)被告是否應負侵權行為之損害賠償責任？
　1.按當事人主張有利於己之事實者，就其事實有舉證之責任，
    但法律別有規定，或依其情形顯失公平者，不在此限，民事
    訴訟法第277條定有明文。又民事訴訟如係由原告主張權利
    者，應先由原告負舉證之責，若原告先不能舉證，以證實自
    己主張之事實為真實，則被告就其抗辯事實即令不能舉證，
    或其所舉證據尚有疵累，亦應駁回原告之請求（最高法院10
    5年度台上字第2214號、第2317號號判決意旨參照）。次按
    因故意或過失，不法侵害他人之權利者，負損害賠償責任。
    故意以背於善良風俗之方法，加損害於他人者亦同。違反保
    護他人之法律，致生損害於他人者，負賠償責任。但能證明
    其行為無過失者，不在此限。民法第184條第1項、第2項分
    別定有明文。
　2.經查，原告曾以被告占用其台新帳戶、國泰世華帳戶、凱基
    證券帳戶、原告開戶印章2顆及被告於108年9月月19日自台
    新帳戶提領13萬6,600元、自國泰帳戶提領2萬3,100元為由
    ，對被告提起侵占、偽造文書等刑事告訴，嗣經檢察官偵查
    後，臺灣桃園地方檢察署以110年度調偵字第161號對被告為
    不起訴處分，嗣經臺灣高等檢察署以111年度上聲議字第482
    7號處分書駁回再議確定，有上開處分書附卷可參，而細繹
    上開處分之理由係以原告於偵查中自承開戶印章2顆確係被
    告於原告年幼時刻妥使用，原告名下之台新帳戶、凱基證券
    帳戶等4本存摺為被告開戶保管使用、證人即原告之弟周宇
    心於偵查中證稱被告確有幫渠兄弟姊妹投保宏泰、南山等人
    壽保險，相關保費應皆由被告處理繳納，被告亦會幫渠等刻
    印及開立金融帳戶，渠之金融帳戶現仍由被告保管使用，被
    告亦曾一次要渠簽立多份保單變更申請書等語；並核對帳戶
    交易明細後，被告確有使用原告帳戶理財及帳戶之款項係用
    於支付宏泰人壽保險費，以此認定被告無侵占、行使偽造私
    文書之主觀犯意及犯行，復經本院依職權調閱上開偵查卷宗
    核閱無訛，則被告是否有侵占原告台新、國泰帳戶及其內款
    項、印章等不法行為，已屬有疑，而原告復未就被告侵占其
    印章、帳戶乙節，提出其他證據供本院審酌，自難認被告有
    何侵占之行為。
　3.又依被告提出之帳戶內頁交易資料，顯示國泰帳戶於104年8
    月13日以現金提領28萬元(見調解卷第119頁)，同日台新帳
    戶以現金存入28萬元，復於同日轉入定期存款帳戶(0000000
    0000000號)，嗣於105年8月15日，因定期存款期滿再轉入28
    萬21元、存款利息3,899元至台新帳戶，旋即轉出22萬元至
    另一定存帳戶(00000000000000號)，嗣被告自台新帳戶提領
    6萬元；106年8月15自上開定存帳戶再轉入22萬元、利息2,3
    21元至台新帳戶，於106年8月16日日再轉出16萬元至另一定
    存帳戶(00000000000000)，被告並自台新帳戶提領6萬元；
    另於107年8月16日自上開定存帳戶轉入16萬元、利息1,688
    元至台新帳戶；又於107年8月29日轉出13萬5,000元至另一
    定存帳戶(00000000000000號)，嗣再於108年9月19日自上開
    定存帳戶轉帳13萬5,000元至台新帳戶後，被告於同日提領1
    3萬6,000元等情(見調解卷第143頁)，而上開歷年帳戶交易
    明細核與被告辯稱國泰帳戶轉入台新帳戶之28萬元，存入定
    存後，每年就把定存轉到台新帳戶活存，然後提領當年要繳
    的保費等語，大致相符。另參國泰帳戶存摺內頁之交易明細
    ，顯示自100年5月19日起，即陸續有現金存入及人壽保費支
    出之紀錄，而被告又於105年7月25日、106年6月8日，分別
    存入2萬元、5萬6,000元款項，該等款項並供支出支付宏泰
    人壽保險費之用，迄至107年7月9日、108年7月9日，宏泰人
    壽分別存入22萬元、2萬元款項後，迭經數次提領，於108年
    9月19日上午9時許，被告嗣再自國泰帳戶提領2萬3,000元款
    項(見調解卷第119至125頁)，復參兩造提出之南山人壽保險
    保單資料、宏泰人壽保險契約申請書、南山人壽保險契約申
    請書(見調解卷第25頁至27頁、第98頁至118頁)，確實有以
    原告為被保險人之宏泰人壽、南山人壽保險契約，足徵被告
    辯稱每年7、8月間都將款項轉入子女之銀行帳戶扣繳保費，
    台新帳戶之筆款項都是用來繳納原告宏泰人壽及南山人壽之
    保險費等情，顯非全然無據。則綜合上開各項證據資料，被
    告雖持有原告開戶印章、台新帳戶、國泰世華帳戶及提領帳
    戶款項，惟其係基於上揭原因所為，難認有何故意過失不法
    侵害原告權利，或故意以背於善良風俗之方法侵害原告權益
    之行為，則原告依侵權行為之法律關係，請求被告給付35萬
    元及法定遲延利息，顯屬無據，應予駁回。
(二)被告是否應負不當得利之返還責任？
　1.按無法律上之原因而受利益，致他人受損害者，應返還其利
    益，民法第179條前段定有明文。此不當得利債權之發生，
    須受利益與受損害間有直接因果關係存在，始足當之。苟未
    受有利益或所受利益與他人之受損害，非基於同一之原因事
    實，該損益之間並無直接因果關係，即不得依不當得利規定
    請求返還利益（最高法院110年度台上字第387號民事判決參
    照）。因此，如未受有利益，即不發生不當得利之問題，亦
    無返還利益之必要。
　2.經查，被告係基於保管、理財、繳納保費等原因而持有台新
    帳戶、國泰帳戶，業經認定如前，而幸福人壽滿期保險金30
    萬元，雖匯入被告所持有之國泰帳戶，惟被告係因保管國泰
    帳戶而受領上開30萬元，難認無法律上原因，而嗣後被告固
    將款項設定定存並輾轉用於繳納原告保費，惟自兩造提出關
    於南山人壽、宏泰人壽之保險資料、原告與宏泰人壽、南山
    人壽業務員之對話譯文(見調解卷第25至第27頁、第98至118
    頁、第99至第102頁)，可知原告宏泰人壽、南山人壽保險契
    約之要保人於契約成立時雖為被告，然嗣後要保人已變更為
    原告，而要保人依保險法第3條之規定，係有交付保費義務
    之人，則被告將持有台新帳戶、國泰帳戶內之款項，用以支
    付原告宏泰人壽、南山人壽保險契約之保險費，係代原告履
    行其支付保費之義務，難認被告受有何利益，是依前揭說明
    ，原告依不當得利之法律關係，請求被告返還不當得利，自
    屬無據。
五、綜上所述，原告依民法侵權行為及不當得利之法律關係，請
    求被告給付35萬元及法定遲延利息，為無理由，應予駁回。
    原告之訴既經駁回，其假執行之聲請即失所附麗，應併予駁
    回。
六、本件事證已臻明確，兩造其餘攻擊與防禦方法均與判決結果
    不生影響，不再一一論述，附此敘明。
七、訴訟費用負擔之依據：民事訴訟法第78條。爰就訴訟費用部
    分諭知如主文第2項所示。
中　　華　　民　　國　　111 　年　　8 　　月　　30　　日
                  中壢簡易庭      法  官  張博鈞
以上為正本係照原本作成。
如不服本判決，應於送達後20日內，向本院提出上訴狀並表明上
訴理由，如於本判決宣示後送達前提起上訴者，應於判決送達後
20日內補提上訴理由書（須附繕本）。
如委任律師提起上訴者，應一併繳納上訴審裁判費。
中　　華　　民　　國　　111 　年　　8 　　月　　30　　日
                                  書記官  張季容